ACORDAO-COMPLETO-2449076

ACÓRDÃO 5354/2021 ATA 9/2021 - PRIMEIRA CÂMARA

VISTOS, relatados e discutidos estes autos de Tomada de Contas Especial instaurada pelo Fundo Nacional de Saúde/MS (FNS) em desfavor de Manoel Francisco Monteles Neto, Secretário Municipal de Saúde de 10/8/2009 a 5/4/2012, Genário Alves Viana, Secretário Municipal de Saúde de 5/4/2012 a 2/5/2016, Júlio César Almeida Neto, Secretário Municipal de Finanças de 2/1/2009 a 2/8/2016, Jairo Lisboa de Sousa, Coordenador de Finanças de 2/1/2009 a 2/8/2016 e Cleomaltina Moreira Monteles, Prefeita Municipal de Anapurus/MA de 1º/1/2009 a 31/12/2016, em razão da impugnação parcial das despesas realizadas com recursos repassados pelo FNS ao município de Anapurus/MA, na modalidade fundo a fundo, nos exercícios de  2010 a 2013,
ACORDAM os Ministros do Tribunal de Contas da União, reunidos em sessão da 1ª Câmara, ante as razões expostas pelo Relator, em:
9.1. rejeitar as alegações de defesa apresentadas por Júlio César Almeida Neto e Jairo Lisboa de Sousa;
9.2. julgar, com fundamento nos arts. 1º, inciso I, 16, inciso III, alíneas "b" e "c", da Lei 8.443/1992, irregulares as contas de Manoel Francisco Monteles Neto, Genário Alves Viana, Júlio César Almeida Neto, Jairo Lisboa de Sousa, das empresas EMM Mota & Cia Ltda. e COLMED-Distribuidora de Medicamentos Ltda., e do Município de Anapurus/MA;
9.3. condenar, com fundamento nos arts. 19 e 23, inciso III, da Lei 8.443/1992, Manoel Francisco Monteles Neto, Júlio Cesar Almeida Neto e Jairo Lisboa de Sousa, e da empresa EMM Mota & Cia Ltda., solidariamente, ao pagamento das quantias abaixo especificadas, fixando-lhes o prazo de quinze dias, a contar da notificação, para que seja comprovado, perante o Tribunal (art. 214, inciso III, alínea "a", do Regimento Interno) , o recolhimento da dívida aos cofres do Fundo Nacional de Saúde, atualizada monetariamente e acrescida dos juros de mora calculados a partir das datas de ocorrência indicadas até a data do efetivo recolhimento, na forma prevista na legislação em vigor:  
	Data de ocorrência 
	Valor (R$) 

	08/04/2010
	18.933,80

	16/04/2010
	7.098,25

	18/05/2010
	9.774,12

	09/07/2010
	884,45

	03/08/2010
	378,90

	04/08/2010
	4.357,48

	13/08/2010
	2.456,25

	28/08/2010
	9.922,70

	08/09/2010
	312,00

	09/09/2010
	4.143,00

	13/09/2010
	250,50

	13/09/2010
	1.625,82

	29/09/2010
	418,95

	01/10/2010
	27,00

	26/10/2010
	828,24

	12/11/2010
	1.331,23

	12/11/2010
	828,24

	23/11/2010
	6.999,86

	02/12/2010
	17.178,42

	10/12/2010
	261,60

	15/12/2010
	1.221,52

	21/12/2010
	2.680,54

	21/12/2010
	921,99

	18/02/2011
	15.319,64

	08/04/2011
	36.863,12

	16/05/2011
	10.787,97

	20/06/2011
	15.558,98

	20/09/2011
	17.056,44

	28/09/2011
	7.173,40

	21/12/2011
	29.467,14

	21/12/2011
	41.427,43

	02/02/2012
	15.110,00

	02/02/2012
	14.936,54

	02/02/2012
	41.690,98

	02/02/2012
	4.621,73

9.4. condenar, com fundamento nos arts. 19 e 23, inciso III, da Lei 8.443/1992, Genário Alves Viana, Júlio Cesar Almeida Neto e Jairo Lisboa de Sousa, e a empresa EMM Mota & Cia Ltda., solidariamente, ao pagamento das quantias abaixo especificadas, fixando-lhes o prazo de quinze dias, a contar da notificação, para que seja comprovado, perante o Tribunal (art. 214, inciso III, alínea "a", do Regimento Interno) , o recolhimento da dívida aos cofres do Fundo Nacional de Saúde, atualizada monetariamente e acrescida dos juros de mora calculados a partir das datas de ocorrência indicadas até a data do efetivo recolhimento, na forma prevista na legislação em vigor: 
	Data de ocorrência 
	Valor (R$) 

	18/04/2012
	41.248,56

	18/04/2012
	16.867,53

	08/06/2012
	11.403,70

	08/06/2012
	60.788,90

	08/06/2012
	24.058,65

	08/06/2012
	1.983,00

	21/06/2012
	2.383,00

	31/07/2012
	11.303,94

	31/07/2012
	34.399,71

	16/11/2012
	16.992,66

	24/12/2012
	15.647,21

	24/12/2012
	11.313,26

	31/12/2012
	7.206,17

	31/12/2012
	2.900,46

	13/03/2013
	11.033,76

9.5. condenar, com fundamento nos arts. 19 e 23, inciso III, da Lei 8.443/1992, Genário Alves Viana, Júlio Cesar Almeida Neto e Jairo Lisboa de Sousa, e a empresa COLMED-Distribuidora de Medicamentos Ltda., solidariamente, ao pagamento das quantias abaixo especificadas, fixando-lhes o prazo de quinze dias, a contar da notificação, para que seja comprovado, perante o Tribunal (art. 214, inciso III, alínea "a", do Regimento Interno) , o recolhimento da dívida aos cofres do Fundo Nacional de Saúde, atualizada monetariamente e acrescida dos juros de mora calculados a partir das datas de ocorrência indicadas até a data do efetivo recolhimento, na forma prevista na legislação em vigor: 
	Data de ocorrência
	Valor (R$) 

	10/04/2013
	60.128,50

	10/04/2013
	18.873,30

	10/04/2013
	5.500,00

	17/05/2013
	39.860,00

	17/05/2013
	12.633,70

	25/06/2013
	6.598,48

	25/06/2013
	85,20

	25/06/2013
	4.483,16

	25/06/2013
	2.207,00

	25/06/2013
	8.986,72

	25/06/2013
	5.215,40

	25/06/2013
	6.924,23

	25/07/2013
	17.000,30

	28/08/2013
	717,18

	28/08/2013
	5.186,60

	28/08/2013
	5.557,18

	28/08/2013
	19.040,00

	20/09/2013
	9.664,60

	20/09/2013
	432,60

	20/09/2013
	744,00

	20/09/2013
	932,65

	20/09/2013
	1.158,10

	20/09/2013
	13.058,50

9.6. condenar, com fundamento nos arts. 19 e 23, inciso III, da Lei 8.443/1992, Genário Alves Viana, Júlio Cesar Almeida Neto e Jairo Lisboa de Sousa, solidariamente, ao pagamento das quantias abaixo especificadas, fixando-lhes o prazo de quinze dias, a contar da notificação, para que seja comprovado, perante o Tribunal (art. 214, inciso III, alínea "a", do Regimento Interno) , o recolhimento da dívida aos cofres do Fundo Nacional de Saúde, atualizada monetariamente e acrescida dos juros de mora calculados a partir das datas de ocorrência indicadas até a data do efetivo recolhimento, na forma prevista na legislação em vigor: 
	Data de ocorrência 
	Valor (R$) 

	04/09/2012
	80.000,00

	01/10/2012
	75.000,00

	19/10/2012
	28.000,00

	19/10/2012
	7.000,00

9.7. condenar, com fundamento nos arts. 19 e 23, inciso III, da Lei 8.443/1992, o Município de Anapurus/MA ao pagamento das quantias abaixo especificadas, fixando-lhe o prazo de quinze dias, a contar da notificação, para que seja comprovado, perante o Tribunal (art. 214, inciso III, alínea "a", do Regimento Interno) , o recolhimento da dívida aos cofres do Fundo Nacional de Saúde, atualizada monetariamente e acrescida dos juros de mora calculados a partir das datas de ocorrência indicadas até a data do efetivo recolhimento, na forma prevista na legislação em vigor: 
	Data de ocorrência 
	Valor (R$) 

	19/05/2010
	9.600,00

	27/05/2010
	3.000,00

	23/06/2010
	3.000,00

	02/07/2010
	9.600,00

	16/07/2010
	3.000,00

	16/07/2010
	9.600,00

	23/08/2010
	9.600,00

	02/09/2010
	6.000,00

	15/09/2010
	6.000,00

	15/09/2010
	9.600,00

	20/10/2010
	9.600,00

	29/10/2010
	6.000,00

	18/11/2010
	6.000,00

	18/11/2010
	9.600,00

	17/12/2010
	9.600,00

	04/01/2011
	6.000,00

	20/01/2011
	6.000,00

	20/01/2011
	9.600,00

	17/02/2011
	9.600,00

	24/02/2011
	6.000,00

	17/03/2011
	6.000,00

	17/03/2011
	9.600,00

	14/04/2011
	6.000,00

	14/04/2011
	9.600,00

	20/05/2011
	6.000,00

	20/05/2011
	9.600,00

	17/06/2011
	6.300,00

	21/06/2011
	10.050,00

	19/02/2011
	6.300,00

	22/07/2011
	10.050,00

	19/08/2011
	6.300,00

	19/08/2011
	10.050,00

	22/09/2011
	10.050,00

	26/09/2011
	6.300,00

	17/10/2011
	6.300,00

	23/11/2011
	3.150,00

	19/12/2011
	3.150,00

	12/01/2012
	3.150,00

	02/03/2012
	6.300,00

	29/03/2012
	6.300,00

	18/04/2012
	6.690,00

	23/05/2012
	6.690,00

	08/06/2012
	883,00

	21/06/2012
	6.690,00

	20/07/2012
	6.690,00

	10/08/2012
	2.383,00

	24/08/2012
	2.683,00

	24/08/2012
	6.690,00

	20/09/2012
	6.690,00

	11/10/2012
	2.683,00

	22/10/2012
	6.690,00

	23/11/2012
	2.683,00

	23/11/2012
	6.690,00

	14/12/2012
	2.683,00

	18/12/2012
	6.690,00

	21/12/2012
	871,00

	03/01/2013
	6.690,00

	01/02/2013
	2.383,00

	21/02/2013
	6.690,00

	22/02/2013
	2.780,97

	21/03/2013
	6.690,00

	22/03/2013
	950,00

	22/03/2013
	2.462,00

	22/04/013
	21.390,00

	25/04/2013
	962,00

	25/04/2013
	950,00

	03/05/2013
	10.035,00

	22/05/2013
	962,00

	22/05/2013
	950,00

	23/05/2013
	10.035,00

	24/05/2013
	10.695,00

	25/06/2013
	962,00

	25/06/2013
	950,00

	25/06/2013
	10.035,00

	25/06/2013
	10.695,00

	23/07/2013
	950,00

	23/07/2013
	962,00

	25/07/2013
	10.035,00

	21/08/2013
	950,00

	21/08/2013
	962,00

	26/08/2013
	10.035,00

	19/09/2013
	950,00

	19/09/2013
	962,00

9.8. aplicar aos responsáveis, com fundamento no art. 57 da Lei 8.443/1992, multa individual nos valores abaixo especificados, fixando-lhes o prazo de quinze dias, a contar da notificação, para comprovar, perante o Tribunal, nos termos do art. 214, inciso III, alínea "a", do RI/TCU, o recolhimento das referidas quantias ao Tesouro Nacional, atualizadas monetariamente desde a data deste Acórdão até a do efetivo recolhimento, se forem pagas após o vencimento, na forma da legislação em vigor:
	Responsável
	Multa (R$) 

	Manoel Francisco Monteles Neto
	28.000,00

	Genário Alves Viana
	32.000,00

	Júlio César Almeida Neto
	75.000,00

	Jairo Lisboa de Sousa
	75.000,00

	EMM Mota & Cia Ltda.
	46.000,00

	COLMED-Distribuidora de Medicamentos Ltda.
	18.000,00

9.9. autorizar, desde logo, nos termos do art. 28, inciso II, da Lei 8.443/1992, a cobrança judicial das dívidas caso não atendidas as notificações; 
9.10. remeter cópia deste Acórdão à Procuradoria da República no Estado do Maranhão com fundamento no art. 16, § 3º, da Lei 8.443/1992, c/c o § 7º do art. 209 do Regimento Interno do TCU, para o ajuizamento das ações que considere cabíveis; e
9.11. dar ciência desta deliberação aos responsáveis.

Tomada de Contas Especial instaurada pelo FUNDO NACIONAL DE SAÚDE - MS em razão da não comprovação da regular aplicação dos recursos repassados pela União para atendimento ao Programa de Atenção Básica/PAB VARIÁVEL/SAÚDE DA FAMÍLIA-SF (SUS - 2010 a 2013).

Primeira Câmara

Município de Anapurus/MA.

3. Responsáveis: Manoel Francisco Monteles Neto (CPF XXX.523.283-XX), Genário Alves Viana (CPF XXX.878.523-XX), Júlio César Almeida Neto (CPF XXX.381.063-XX), Jairo Lisboa de Sousa (CPF XXX.889.673-XX), Município de Anapurus/MA (CNPJ 06.116.461/0001-00) e as empresas EMM Mota & Cia Ltda. (CNPJ 01.778.563/0001-78) e COLMED-Distribuidora de Medicamentos Ltda (CNPJ 11.252.183/0001-59).

13.1. Ministros presentes: Walton Alencar Rodrigues (Presidente), Benjamin Zymler e Jorge Oliveira.
13.2. Ministro-Substituto convocado: Marcos Bemquerer Costa.
13.3. Ministros-Substitutos presentes: Augusto Sherman Cavalcanti (Relator) e Weder de Oliveira.

ACORDAO-COMPLETO-2529028

Acórdão de Relação 1426/2022 - Primeira Câmara

Acórdão de Relação

AUGUSTO SHERMAN

Inicialmente, a SecexTCE elaborou a instrução à peça 119, reproduzida a seguir, a qual recebeu a aprovação do escalão dirigente daquela unidade técnica.
	"INTRODUÇÃO
	Cuidam os autos de tomada de contas especial instaurada pelo Fundo Nacional de Saúde/MS (FNS) em desfavor dos Srs. Manoel Francisco Monteles Neto (CPF XXX.523.283-XX) , Secretário Municipal de Saúde de 10/8/2009 a 5/4/2012, Genário Alves Viana (CPF XXX.878.523-XX) , Secretário Municipal de Saúde de 5/4/2012 a 2/5/2016, Júlio César Almeida Neto (CPF XXX.381.063-XX) , Secretário Municipal de Finanças de 2/1/2009 a 2/8/2016, Jairo Lisboa de Sousa (CPF XXX.889.673-XX) , Coordenador de Finanças de 2/1/2009 a 2/8/2016, e da Sra. Cleomaltina Moreira Monteles (CPF XXX.435.353-XX) , Prefeita Municipal de Anapurus/MA de 1º/1/2009 a 31/12/2016, em razão da impugnação parcial das despesas realizadas com recursos repassados pelo FNS ao município de Anapurus/MA, na modalidade fundo a fundo, nos exercícios de  2010 a 2013.
2.	HISTÓRICO
2.	Em decorrência de fiscalização realizada no período de 24/11 a 4/12/2013, o Departamento Nacional de Auditoria do SUS (Denasus) lavrou o Relatório de Auditoria nº 13788 (peças 3 e 8) relatando a ocorrência de irregularidades que deram causa a prejuízo aos cofres da União no valor histórico de R$ 1.543.068,11  (peça 3, p. 47) , em face da impugnação parcial de despesas realizadas com recursos do FNS.
3.	Essa auditoria decorreu de solicitação da Controladoria-Geral da União (CGU) , de 27/9/2011, visando 'apurar denúncia de supostas irregularidades na aplicação dos recursos e no funcionamento, em 2010, do único hospital do município, que passou por reforma durante 10 meses, não havendo consultas, cirurgia ou qualquer atendimento, ocorrendo solução de continuidade nos atendimentos médicos e ausência de medicamentos, em especial para Diabetes e Hipertensão' (peça 8, p. 4) .
4.	Em apertada síntese, a equipe de auditoria identificou as seguintes ocorrências que deram causa a dano ao erário na esfera federal:
	a) ausência de comprovação execução de trabalhos de profissionais de saúde, pagos com recursos da Atenção Básica (Constatações nº s 298363, 298371 e 298372 do Relatório de Auditoria nº 13788; peça 8, pp. 7-8, 13-15 e 15-16) ;
	b) ausência de comprovação de despesas pagas com recursos financeiros repassados na modalidade fundo a fundo para as ações de Atenção Básica (Constatação nº 302587 do Relatório de Auditoria nº 13788; peça 8, p. 27-28) ; e
	c) pagamentos efetuados às empresas EMM Mota & Cia Ltda. (CNPJ 01.778.563/0001-78) e COLMED-Distribuidora de Medicamentos Ltda. (CNPJ 11.252.183/0001-59) , com recursos financeiros repassados fundo a fundo para as ações de Atenção Básica, sem a demonstração da efetiva entrega e recebimento de produtos pagos (Constatação nº 297600 do Relatório de Auditoria nº 13788; peça 8, p. 28-30) .
5.	Posteriormente, após o recebimento de justificativas por parte dos responsáveis, a equipe de auditores do Denasus elaborou o Relatório Complementar da Auditoria nº 13788 (peças 5-7) por meio do qual registrou o não acatamento das alegações apresentadas em face da ausência do devido respaldo legal e de documentação comprobatória, permanecendo os valores de devolução e responsáveis originalmente apontados (peça 7, p. 28 e 32-33) .
6.	Por meio do Relatório do Tomador de Contas Especial nº 110/2017, o tomador de contas especial do FNS anuiu às considerações da equipe de auditoria do Denasus, imputando a responsabilidade de ressarcimento do erário aos Srs. Manoel Francisco Monteles Neto (CPF XXX.523.283-XX) , Secretário Municipal de Saúde de 10/8/2009 a 5/4/2012, Genário Alves Viana (CPF XXX.878.523-XX) , Secretário Municipal de Saúde de 5/4/2012 a 2/5/2016, Júlio César Almeida Neto (CPF XXX.381.063-XX) , Secretário Municipal de Finanças de 2/1/2009 a 2/8/2016, Jairo Lisboa de Sousa (CPF XXX.889.673-XX) , Coordenador de Finanças de 2/1/2009 a 2/8/2016, e à Sra. Cleomaltina Moreira Monteles (CPF XXX.435.353-XX) , Prefeita Municipal de Anapurus/MA de 1º/1/2009 a 31/12/2016 (peça 46, p. 1 e 13) .
7.	O Relatório de Auditoria nº 800/2017 do Ministério da Transparência e ControladoriaGeral da União (peça 47) também registra essas mesmas conclusões. Após serem emitidos o Certificado de Auditoria, o Parecer do Dirigente de Controle Interno e o Pronunciamento Ministerial (peças 48-50) , o processo foi remetido ao TCU, sendo autuado em 4/9/2017.
Fase Externa
8.	Por meio da primeira instrução levada à efeito pela Secex-TCE (peça 59, p. 4, § 13) , em 30/8/2018, concluiu-se que não houve o transcurso de mais de dez anos desde o fato gerador sem que os responsáveis tenham sido notificados pela autoridade administrativa federal competente (art. 6º, inciso II c/c art. 19 da IN/TCU 71/2012, modificada pela IN/TCU 76/2016) , uma vez que os recursos foram transferidos entre 2010 e 2013, as despesas impugnadas datam de igual período e os responsáveis foram notificados tempestivamente sobre as irregularidades (peça 59, p. 2-3, § 8º) .
9.	Registrou-se, também, que o valor atualizado do débito apurado (sem juros) era superior a R$ 100.000,00 em 1º/7/2017, na forma estabelecida pelos arts. 6º, inciso I, e 19 da IN/TCU 71/2012, modificada pela IN/TCU 76/2016 (peça 59, p. 4, § 14) .
10.	Contudo, durante análise do processo, a auditora que lavrou o feito registrou duas discordâncias quanto à responsabilização efetuada pelo tomador de contas especial e pelo órgão de controle interno. 
11.	A uma, entendeu que inexistiria nos autos documento demonstrando que a Sra. Cleomaltina Moreira Monteles, Prefeita Municipal à época, teria efetivamente gerido os recursos arguidos nesta TCE, pois todos os comprovantes de despesas acostados aos autos foram autorizados à época pelos Secretários de Saúde, Secretário Municipal de Finanças e Orçamento e Coordenador de Finanças (peça 59, p. 4-5, §§ 20-23) . Ressalte-se que a própria equipe de auditores do Denasus também registrou que o Fundo Municipal de Saúde de Anapurus/MA era gerenciado pelo Secretário Municipal de Saúde em conjunto com o Coordenado do Fundo (Constatação nº 301338 do Relatório de Auditoria nº 13788; peça 8, p. 25) . Tal situação deu causa à proposição de exclusão da Sra. Cleomaltina Moreira Monteles da relação processual (peça 59, p. 5, § 23) .
12.	A duas, entendeu que o Município de Anapurus/MA deveria ressarcir o FNS quanto aos danos decorrentes da ausência de comprovação execução de trabalhos de profissionais de saúde, pagos com recursos da Atenção Básica (Constatações nº s 298363, 298371 e 298372 do Relatório de Auditoria nº 13788; peça 8, pp. 7-8, 13-15 e 15-16) , propondo afastar a imputação desse débito sobre os gestores à época, cabendo, em substituição, ouvir os secretários de saúde em audiência em face da ocorrência dessa irregularidade, conforme exposição transcrita a seguir (peça 59, p. 18-19) :
	Da aplicabilidade do entendimento firmado no Acórdão 1072/2017-TCU-Plenário
	30.1  Quanto às irregularidades descritas no itens 26 a 28 desta instrução, cabe destacar o entendimento firmado pelo TCU no Acórdão 1072/2017-TCU-Plenário (Relator Ministro Bruno Dantas. Primeiramente transcreve-se trecho do voto:
O primeiro ponto que precisa ser uniformizado diz respeito à correta identificação das irregularidades ensejadoras de débitos envolvendo recursos do SUS, visto que essa informação é essencial para que se defina o tratamento dado a cada caso. Tendo em vista as diferentes consequências que cada situação acarreta, podemos dividir essas irregularidades em: recebimento de recursos federais pelo ente de forma irregular, dano ao erário propriamente dito (desfalques, desvios, etc.) e desvio de objeto ou de finalidade.
Os casos de recebimento irregular de recursos federais pelo ente - não abarcados pela Lei Complementar 141/2012 - dizem respeito ao não cumprimento de requisitos estabelecidos pelo Ministério da Saúde para a concessão de incentivos financeiros. Em geral, esses requisitos dizem respeito à adesão a estratégias do Ministério e ao atendimento de exigências definidas em seus regramentos.
Para exemplificar esse tipo de irregularidade, menciono a Estratégia Saúde da Família. Essa política estabelece que a concessão do incentivo financeiro deve ser realizada com base em informações fornecidas pelo ente recebedor acerca do número de equipes de saúde da família de que dispõe. Assim, eventuais falhas nas informações prestadas pelo ente recebedor poderiam acarretar no recebimento irregular de recursos transferidos 'fundo a fundo'.
Nesses casos, o não atendimento às condicionantes estabelecidas para a realização dessas transferências maculam o fato gerador do repasse, tornando-o nulo e ensejando a restituição do Fundo Nacional de Saúde, independentemente da destinação final dos recursos.
Importante esclarecer que, ainda que sejam identificados indícios de malversação na aplicação de recursos recebidos irregularmente, o Fundo Nacional de Saúde deve ser recomposto pelo ente beneficiário, restando aos órgãos de controle locais a competência para adoção de providências com vistas à responsabilização e ao ressarcimento do erário municipal ou estadual.
30.2. Assim, sobre o tratamento que deve ser dado aos débitos relativos a recebimentos indevidos de recursos federais do Sistema Único da Saúde (SUS) transferidos a entes federados em que houve falhas nas informações prestadas pelo ente recebedor, foi firmado o seguinte entendimento no Acórdão 1072/2017-TCU-Plenário (grifos acrescidos) :  
9.3. firmar os seguintes entendimentos acerca do tratamento que deve ser dado aos débitos relativos a recursos federais do Sistema Único da Saúde (SUS) transferidos 'fundo a fundo' aos estados, municípios e ao Distrito Federal, em especial no que diz respeito à interpretação e à aplicação do art. 27 da Lei Complementar 141/2012:
9.3.1. o art. 27 da Lei Complementar 141/2012 refere-se exclusivamente aos débitos decorrentes de desvios de objeto ou finalidade, nos quais os recursos são aplicados em prol da sociedade, mas em objeto ou finalidade distintos do pactuado, não abarcando os casos de dano ao erário propriamente dito (como desfalques, desvios, malversação, superfaturamentos, realização de despesas sem a devida comprovação, etc.) ou de recebimento de recursos federais pelo ente de forma irregular;
 (...) 
9.3.4. nos casos de débito decorrente do recebimento irregular de recursos federais pelos estados, municípios ou Distrito Federal, em razão de eventuais incorreções nas informações prestadas pelo beneficiário, independentemente do destino final dado aos recursos repassados, cabe ao ente recebedor restituir o Fundo Nacional de Saúde, uma vez que não fazia jus ao repasse, podendo, ainda, haver aplicação de multa ao agente público causador da irregularidade.
30.3 Nesse sentido, sobre as irregularidades descritas nos itens 26 a 28, deve ser objeto de citação o município de Anapurus/MA, ao passo que os gestores Manuel Francisco Monteles Neto, Secretário Municipal de Saúde  (gestão 10/8/2009 a 5/4/2012) , e Genário Alves Viana, Secretário Municipal de Saúde (gestão 5/4/2012 a 2/5/2016) , devem apresentar suas justificativas, em sede de audiência, sobre as falhas na prestação de informações que resultaram na transferência indevida dos recursos.
30.4 No que se refere à irregularidade descrita no item 29, por se tratar de dano ao erário propriamente dito, em que não ficou evidenciada que os recursos tenham sido aplicados em alguma finalidade pública, cabe aos gestores responsáveis a obrigação de devolver os recursos ao Fundo Nacional de Saúde, de acordo com entendimento firmado no item 9.3.3 do Acórdão 1072/2017-TCU-Plenário (Relator Ministro Bruno Dantas) .
13.	Quanto à proposta de responsabilização do município, cabe ainda destacar que as próprias constatações registradas pela equipe de auditoria do Denasus, e que caracterizaram a ocorrência de débito, reforçam o entendimento de ocorrência de recebimento indevido de recursos federais, conforme resumido a seguir: 
	a) dois Agentes Comunitários de Saúde da UBSF de Água Rica, constantes na relação de pagamentos, não estavam desempenhando suas atividades, sendo um deles o Secretário Municipal de Saúde à época (Constatação nº 298363 do Relatório Complementar de Auditoria nº 13788; peça 8, p. 7-8) ;
	b) ausência de consultórios odontológicos nas unidades da ESB, em que pese tenham sido transferidos recursos ao município para manutenção de equipes de Saúde Bucal (Constatação nº 298371 do Relatório Complementar de Auditoria nº 13788; peça 8, p. 13-15) ; e
	c) existência de equipe de saúde incompleta por período superior ao máximo permitido pela legislação (Constatação nº 298372 do Relatório Complementar de Auditoria nº 13788; peça 8, p. 15-17) .
14.	Também foram identificadas diversas divergências entre as informações constantes no Cadastro Nacional de Estabelecimentos de Saúde (CNES) e o efetivamente existente na municipalidade (Constatação nº 298358 do Relatório Complementar de Auditoria nº 13788; peça 8, p. 6-7) , o que novamente reforça o entendimento de que o ente municipal forneceu informações incorretas acerca do número de profissionais de saúde que efetivamente disporia à época, maculando o fato gerador dos repasses federais e ocasionando o recebimento irregular de recursos pelo município. 
15.	Por fim, a auditora que lavrou a instrução preliminar também propôs efetuar a citação das empresas EMM Mota & Cia Ltda. e COLMED-Distribuidora de Medicamentos Ltda. em face dos pagamentos efetuados a essas, com recursos financeiros repassados fundo a fundo para as ações de Atenção Básica (peça 59, p. 19, § 32) , sem a demonstração da efetiva entrega e recebimento de produtos pagos, conforme registrado na Constatação nº 297600 do Relatório de Auditoria nº 13788 (peça 8, p. 28-30) .
16.	Essas proposições foram acolhidas pelo corpo diretivo da Secex-TCE (peças 60 e 61) , tendo o secretário se pronunciado em 30/8/2018 pela citação do município, dos responsáveis e das referidas empresas nos termos propostos em instrução preliminar, e pela audiência dos ex-secretários municipais de saúde quanto ao fornecimento de informações incorretas ao Ministério da Saúde.
17.	Ato contínuo, após os responsáveis serem comunicados, apenas os Srs. Júlio César Almeida Neto, na condição de Secretário Municipal de Finanças de 2/1/2009 a 2/8/2016, e Jairo Lisboa de Sousa, na condição de Coordenador de Finanças de 2/1/2009 a 2/8/2016, apresentaram suas alegações de defesa (de forma conjunta) , conforme registra a tabela a seguir:
	Responsável
	Ofício de citação/audiência
	Comunicação e Aviso de Recebimento (AR) 
	Alegações de defesa/Razões de justificativa/Solicitação de Prorrogação de Prazo

	EMM MOTA & CIA LTDA. (CNPJ: 01.778.563/0001-78) , representante legal Sr. Rotterdan Carvalho Vasconcelos.
	Citação: 
Ofício 1516/2018-TCU/Secex-TCE, de 13/9/2018 (peça 62) 
	Recebido em 22/10/2018 (peça 76) 
	Solicitação de Prorrogação de Prazo:
Apresentou pedido de prorrogação por mais 30 dias em 13/11/2018 (peça 86) .
Apresentou novos pedidos de prorrogação por mais 15 dias em 18/12/2018 e 27/12/2018 (peças 97 e 99) .

	COLMED - DISTRIBUIDORA DE MEDICAMENTOS LTDA (CNPJ: 11.252.183/0001-59) , representada pelo sócio-administrador Sr. Antônio Diniz Araujo.
	Citação:
Ofício 1522/2018-TCU/Secex-TCE, de 13/9/2018 (peça 74) .
	Devolvido em 30/10/2018 por motivo de "Mudou-se" (peças 92 e 114) .
Pesquisa de outros endereços realizada em 15/3/2019 (peça 113) .
	N/A

		Citação:
Ofício 1029/2019-TCU/Secex-TCE, de 18/3/2019 (peça 115) .
	Recebido em 10/4/2019 (peça 117) .
	N/A

		Citação:
Ofício 1030/2019-TCU/Secex-TCE, de 18/3/2019 (peça 116) .
	Recebido em 8/4/2019 (peça 118) .
	N/A

	Município de Anapurus/MA, na pessoa da prefeita Vanderly de Sousa do Nascimento Monteles.
	Citação:
Ofício 1527/2018-TCU/Secex-TCE, de 13/9/2018 (peça 70) .
	Recebido em 17/10/2018 (peça 77) 
	N/A

	Sr. Jairo Lisboa de Sousa (CPF: XXX.889.673-XX) , na condição de Coordenador de Finanças de 2/1/2009 a 2/8/2016.
	Citação:
Ofício 1515/2018-TCU/Secex-TCE, de 13/9/2018 (peça 64) .
	Recebido em 18/10/2018 (peça 78) 
	Solicitação de Prorrogação de Prazo:
Apresentou pedido de prorrogação por mais 15 dias em 1º/11/2018 (peça 81) 
Alegações de Defesa:
Apresentadas em 17/1/2019 (peças 103-107) .

	Sr. Júlio César Almeida Neto (CPF: XXX.381.063-XX) , na condição de Secretário Municipal de Finanças de 2/1/2009 a 2/8/2016.
	Citação:
Ofício 1514/2018-TCU/Secex-TCE, de 13/9/2018 (peça 66) .
	Devolvido em 24/10/2018 por motivo de "Mudou-se" (peças 89 e 91) .
Pesquisa de outros endereços realizada em 14/11/2018 (peça 90) .
	N/A

		Citação:
Ofício 3272/2018-TCU/Secex-TCE, de 30/11/2018 (peça 93) .
	Devolvido em 23/1/2019 por motivo de "Não existe o número" (peças 108 e 111) .
	N/A

		Citação:
Ofício 3271/2018-TCU/Secex-TCE, de 30/11/2018 (peça 94) .
	Recebido em 18/12/2018 (peça 102) .
	Alegações de Defesa:
Apresentadas em 17/1/2019 (peças 103-107) .

		Citação:
Ofício 3274/2018-TCU/Secex-TCE, de 30/11/2018 (peça 95) .
	Devolvido em 23/1/2019 por motivo de "Endereço insuficiente" (peças 109 e 110) .
	N/A

		Citação:
Ofício 3273/2018-TCU/Secex-TCE, de 30/11/2018 (peça 96) .
	Devolvido em 18/12/2018 por motivo de "Mudou-se" (peça 101 e 112) .
	N/A

	Sr. Manoel Francisco Monteles Neto (CPF: XXX.523.283-XX) , na condição Secretário Municipal de Saúde de 10/8/2009 a 5/4/2012.
	Citação e Audiência:
Ofício 1512/2018-TCU/Secex-TCE, de 13/9/2018 (peça 68) .
	Recebido em 19/10/2018 (peça 80) 
	Solicitação de Prorrogação de Prazo:
Apresentou pedido de prorrogação por mais 15 dias em 1º/11/2018 (peça 83) 

	Sr. Genário Alves Viana (CPF: XXX.878.523-XX) , na condição de Secretário Municipal de Saúde de 5/4/2012 a 2/5/2016.
	Citação e Audiência:
Ofício 1517/2018-TCU/Secex-TCE, de 13/9/2018 (peça 72) .
	Recebido em 18/10/2018 (peça 79) 
	Solicitação de Prorrogação de Prazo:
Apresentou pedido de prorrogação por mais 15 dias em 1º/11/2018 (peça 82) 

Tabela 1 - Comunicações efetuadas aos responsáveis.
18.	Cabe destacar que todos os pedidos solicitando extensão de prazo foram deferidos, sendo que o TCU não está obrigado a notificar os responsáveis sobre tais deferimentos, em conformidade com o parágrafo único do art. 183 do Regimento Interno do TCU, c/c o art. 19, § 6º, da Resolução TCU 170/2004, e orientação constante do Memorando-Circular 40/2015-Segecex.
19.	Com o encerramento dos prazos para apresentação das alegações de defesa e razões de justificativa, entende-se que este processo se encontra apto para o seu exame de mérito.
EXAME TÉCNICO
20.	Os responsáveis foram ouvidos em decorrência das seguintes irregularidades:
a) citação dos Srs. Manoel Francisco Monteles Neto, Secretário Municipal de Saúde (gestão 10/8/2009-5/4/2012) , Júlio César Almeida Neto, Secretário Municipal de Finanças (gestão 2/1/2009-2/8/2016) , Jairo Lisboa de Sousa, Coordenador de Finanças (gestão 2/1/2009-2/8/2016) , e da empresa E.M.M. Mota (peças 68, 94, 64 e 62, respectivamente) 
Irregularidade: Não comprovação da boa e regular aplicação dos recursos repassados pelo Fundo Nacional de Saúde, na modalidade fundo a fundo, ao município de Anapurus/MA, pela falta de comprovação da aplicação dos recursos repassados para as Ações da Assistência Farmacêutica nos exercícios de 2010 a 2012, conforme Relatório de Auditoria 13788 do Denasus e Relatório Complementar.
Valor histórico: R$ 342.848,23 (peça 59, p. 20-21) .
Condutas:
1) Manoel Francisco Monteles Neto CPF XXX.523.283-XX, Secretário Municipal de Saúde de Anapurus/MA (gestão 10/8/2009 a 5/4/2012) : Omitir-se no dever de comprovar a boa e regular aplicação dos recursos repassados pelo Fundo Nacional de Saúde, quando deveria ter apresentado documentação comprobatória das despesas realizadas pela Secretaria Municipal de Saúde, com recursos do Bloco de Ações de Assistência Farmacêutica e Atenção Básica.
2) Jairo Lisboa de Sousa CPF XXX.889.673-XX, Coordenador Financeiro (gestão 2/1/2009 a 2/8/2016) : Assinar e autorizar pagamentos de valor correspondente ao total do dano sem respaldo da documentação comprobatória.
3) Júlio César Almeida Neto (CPF XXX.381.063-XX) , Secretário Municipal de Finanças e Orçamento do Município de Anapurus/MA (gestão 2/1/2009 a 2/8/2016) : Assinar e autorizar pagamentos sem respaldo da documentação comprobatória.
4) Empresa E.M.M. Mota (CNPJ 01.778.563/0001-78) : receber os valores das notas fiscais sem a comprovação da efetiva entrega e recebimento dos produtos no Almoxarifado da Secretaria de Saúde e Hospital Municipal, quando deveria receber somente após a comprovação da efetiva entrega.
Dispositivos violados: §§ 1º e 2º do art. 63, art. 62 c/c 83 da Lei 4.320/1964; e art. 36 c/c 42 do Decreto 93.872/1986.
b) citação dos Srs. Genário Alves Viana, Secretário Municipal de Saúde (gestão 5/4/2012-2/5/2016) , Júlio César Almeida Neto, Secretário Municipal de Finanças (gestão 2/1/2009-2/8/2016) , Jairo Lisboa de Sousa, Coordenador de Finanças (gestão 2/1/2009-2/8/2016) , e das empresas EMM Mota & Cia Ltda (CNPJ 01.778.563/0001-78) e COLMED - Distribuidora de Medicamentos Ltda (CNPJ 11.252.183/0001-59) (peças 72, 94, 64, 62 e 74, respectivamente) 
Irregularidade: Não comprovação da boa e regular aplicação dos recursos repassados pelo Fundo Nacional de Saúde, na modalidade fundo a fundo, ao município de Anapurus/MA, pela falta de comprovação da aplicação dos recursos repassados para as Ações da Assistência Farmacêutica nos exercícios de 2012 a 2013, conforme Relatório de Auditoria 13788 e Relatório Complementar.
Valor histórico: R$ 514.517,91 (peça 59, p. 22-23) .
Condutas:
1)  Genário Alves Viana, CPF XXX.878.523-XX, Secretário Municipal de Saúde (gestão 5/4/2012- 2/5/2016) : Omitir-se no dever de comprovar a boa e regular aplicação dos recursos repassados pelo Fundo Nacional de Saúde, quando deveria ter apresentado documentação comprobatória das despesas realizadas pela Secretaria Municipal de Saúde, com recursos do Bloco de Ações de Assistência Farmacêutica. 
2) Jairo Lisboa de Sousa, CPF XXX.889.673-XX, Coordenador Financeiro (gestão 2/1/2009- 2/8/2016) : Assinar e autorizar pagamentos sem respaldo da documentação comprobatória.
3) Júlio César Almeida Neto, CPF XXX.381.063-XX, Secretário Municipal de Finanças e Orçamento do Município de Anapurus/MA (gestão 2/1/2009-2/8/2016) : Assinar e autorizar pagamentos sem respaldo da documentação comprobatória.
4) Empresa EMM Mota & Cia Ltda, CNPJ 01.778.563/0001-78: receber os valores das notas fiscais sem a comprovação da efetiva entrega e recebimento dos produtos no Almoxarifado da Secretaria de Saúde e Hospital Municipal, quando deveria receber somente após a comprovação da efetiva entrega.
5) Empresa COLMED-Distribuidora de Medicamentos Ltda., CNPJ 11.252.183/0001-59: receber os valores das notas fiscais sem a devida comprovação da entrega dos produtos no almoxarifado da Secretaria de Saúde e Hospital Municipal, quando deveria receber somente após a comprovação da efetiva entrega.
Dispositivos violados: §§ 1º e 2º do art. 63, art. 62 c/c 83 da Lei 4.320/1964; e art. 36 c/c 42 do Decreto 93.872/1986.
c) Srs. Genário Alves Viana, Secretário Municipal de Saúde (gestão 5/4/2012-2/5/2016) , Júlio César Almeida Neto, Secretário Municipal de Finanças (gestão 2/1/2009-2/8/2016) , Jairo Lisboa de Sousa, Coordenador de Finanças (gestão 2/1/2009- 2/8/2016) (peças 72, 94 e 64, respectivamente) 
Irregularidade: Não comprovação da boa e regular aplicação dos recursos repassados pelo Fundo Nacional de Saúde, na modalidade fundo a fundo, ao município de Anapurus/MA, pela falta de comprovação da aplicação dos recursos repassados para as Ações do Programa de Assistência Básica - PAB nos meses setembro e outubro de 2012, conforme Relatório de Auditoria 13788 e Relatório Complementar.
Valor histórico: R$ 190.000,00 (peça 59, p. 23-24) .
Condutas:
1)  Genário Alves Viana, CPF XXX.878.523-XX, Secretário Municipal de Saúde (gestão 5/4/2012- 2/5/2016) : Omitir-se no dever de comprovar a boa e regular aplicação dos recursos repassados pelo Fundo Nacional de Saúde, quando deveria ter apresentado documentação comprobatória das despesas realizadas pela Secretaria Municipal de Saúde. 
2) Jairo Lisboa de Sousa, CPF XXX.889.673-XX, Coordenador Financeiro (gestão 2/1/2009- 2/8/2016) :  assinar e autorizar pagamentos sem respaldo da documentação comprobatória.
3) Júlio César Almeida Neto, CPF XXX.381.063-XX, Secretário Municipal de Finanças e Orçamento do Município de Anapurus/MA (gestão 2/1/2009-2/8/2016) : Assinar e autorizar pagamentos sem respaldo da documentação comprobatória.
Dispositivos violados: §§ 1º e 2º do art. 63, art. 62 c/c 83 da Lei 4.320/1964; e art. 36 c/c 42 do Decreto 93.872/1986.
d) citação do Município de Anapurus/MA, na pessoa do seu representante legal, prefeita Vanderly de Sousa do Nascimento Monteles (peça 70) 
Irregularidade: Recebimento irregular de recursos pelo ente, repassados pelo Fundo Nacional de Saúde, na modalidade fundo a fundo, em razão de eventuais incorreções nas informações prestadas pelo beneficiário para as Ações Estratégia Saúde da Família nos exercícios de 2012 a 2013, conforme Acórdão 1072/2017-TCU-Plenário (Relator Ministro Bruno Dantas) , Relatório de Auditoria 13788 e Relatório Complementar.
Valor histórico: R$ 495.701,97 (peça 59, p. 25-27) .
Condutas:
1) Município de Anapurus/MA, CNPJ 06.116.461/0001-00: receber irregularmente recursos federais, repassados na modalidade fundo a fundo, pelo não cumprimento de requisitos estabelecidos pelo Ministério da Saúde acerca de concessão de incentivos com base em informações fornecidas pelo ente, quando deveria prestar informações corretas acerca do número de equipes de saúde da família de que dispõe.
Dispositivos violados: Portaria GM/MS 648/2006, Capítulo II, Especificidades da equipe de Saúde da Família, e Capítulo III, Financiamento da Atenção Básica, revogada pela Portaria GM/MS 2.488/2011;
e) audiência dos Srs. Manoel Francisco Monteles Neto e Genário Alves Viana, Secretários Municipais de Saúde de Anapurus/MA (gestões 10/8/2009-5/4/2012 e 5/4/2012-2/5/2016, respectivamente) (peças 68 e 72) 
Irregularidade: Prestação de informações indevidas acerca do número de equipes do Programa Saúde da Família pela Secretaria Municipal de Saúde de Anapurus/MA, ao Cadastro Nacional de Estabelecimentos de Saúde (CNES) , fazendo com que o ente recebesse de forma irregular, recursos repassados pelo Fundo Nacional de Saúde, na modalidade fundo a fundo, conforme Acórdão 1072/2017-TCU-Plenário.
Conduta: na condição de secretários municipais de saúde nos períodos de recebimento de recursos pelo município (2010-2013) , os responsáveis prestaram informações indevidas relativas ao número de equipes de saúde, acarretando recebimento irregular de recursos, quando deveria atender às condicionantes estabelecidas pelo Ministério da Saúde para concessão de incentivos financeiros.
Dispositivos violados: Portaria GM/MS 648/2006, Capítulo II, Especificidades da equipe de Saúde da Família, e Capítulo III, Financiamento da Atenção Básica, revogada pela Portaria GM/MS 2.488/2011; Relatório de Auditoria 13788 e Relatório Complementar.
21.	Antes de prosseguir, cumpre fazer uma correção quanto às citações decorrentes da irregularidade mencionada no item 'b' e que foram expedidas às empresas EMM Mota & Cia Ltda. e COLMED - Distribuidora de Medicamentos Ltda. (peças 62 e 74, respectivamente) .
22.	Verificou-se que essas citações imputaram a ambas as empresas a responsabilidade solidária pelo débito de R$ 514.517,91 (peça 59, p. 22-23) . Contudo, os registros constantes nos autos demonstram que a empresa EMM Mota recebeu desse montante o valor de R$ 269.530,51 (entre 18/4/2012 até 13/3/2013) , para fornecimento de materiais e equipamentos, enquanto a empresa COLMED recebeu dessa mesma soma o valor de R$ 244.987,40 (entre 10/4 e 20/9/2013) , conforme informações constantes da 'Tabela 2 - Gestão do Secretário Sr. Genário Alves Viana' à peça 59, p. 15-17.
23.	Portanto, quanto à referida irregularidade, cada empresa deve responder somente por seus respectivos recebimentos, em solidariedade com os gestores já arrolados.
24.	Entende-se, ainda, que o mencionado erro não invalida as citações efetuadas, pois não se identificou que esse tenha dado causa à ocorrência de qualquer prejuízo ao exercício do contraditório e do direito de defesa das empresas e dos demais responsáveis arrolados. Dessa forma, posiciona-se pela validade das referidas citações, nos termos do art. 171 do RI/TCU:
Art. 171. Nenhum ato será declarado nulo se do vício não resultar prejuízo para a parte, para o erário, para a apuração dos fatos pelo Tribunal ou para a deliberação adotada.
Parágrafo único. Quando puder decidir do mérito a favor da parte a quem aproveitaria a declaração de nulidade, o Tribunal não a pronunciará nem mandará repetir o ato ou suprir-lhe a falta. 
25.	Após os responsáveis serem comunicados, apenas os Srs. Júlio César Almeida Neto e Jairo Lisboa de Sousa apresentaram suas alegações de defesa (de forma conjunta) , às peças 103-107. 
26.	Com o encerramento dos prazos para apresentação de alegações de defesa e razões de justificativa dos demais arrolados, entende-se que o Tribunal deve considerar revéis os Srs. Manoel Francisco Monteles Neto e Genário Alves Viana, as empresas EMM Mota & Cia Ltda. e COLMED-Distribuidora de Medicamentos Ltda. e o Município de Anapurus/MA, dando prosseguimento ao processo, nos termos do art. 12, § 3°, da Lei nº 8443/1992.
27.	Entretanto, cabe ressaltar que as alegações de defesa apresentadas se aproveitam a todos os arrolados, no que concerne às circunstâncias objetivas, conforme estabelece o art. 161 do RI/TCU.
28.	A seguir, efetua-se a análise dessas alegações.
Alegações de defesa dos Srs. Júlio César Almeida Neto, na condição de Secretário Municipal de Finanças de 2/1/2009 a 2/8/2016, e Jairo Lisboa de Sousa, na condição de Coordenador de Finanças de 2/1/2009 a 2/8/2016 (peças 103-107) :
	a) quanto à ausência de comprovação execução de trabalhos de profissionais de saúde, pagos com recursos da Atenção Básica, esclarecem que as equipes de saúde funcionaram incompletas temporariamente devido à falta de profissionais de nível superior dispostos a atuarem no interior, principalmente de médicos. Afirmam que as equipes, embora incompletas, estavam prestando serviços básicos de saúde, e que os profissionais que atuaram à época foram devidamente remunerados com os repasses do FNS destinados a essa finalidade. Os ex-gestores anexaram aos autos documentos contendo séries históricas (peça 107, p. 37-73) , obtidas do Sistema de Informação da Atenção Básica (SIAB) , visando comprovar o funcionamento das unidades básicas de saúde (UBS) de Bebedouro (janeiro a dezembro/2010) , de Guadalupe (janeiro a agosto/2011) e de Angical (janeiro a maio/2013) . Enfatizam que, apesar do longo tempo decorrido desde os fatos narrados e das dificuldades em buscar documentos comprobatórios, conseguiram encaminhar e disponibilizar para a análise do TCU o que foi possível. Solicitam, ainda, que seja deduzido do débito os valores relativos às referidas equipes (peça 103, p. 2, itens 5-7, e p. 3) .
29.	Posiciona-se pela rejeição dessa alegação e pela insuficiência dos documentos apresentados.
30.	Cumpre rememorar que a referida irregularidade, referentes às Constatações nº s 298363, 298371 e 298372 do Relatório de Auditoria nº 13788 (peça 8, pp. 7-8, 13-15 e 15-16) , deu causa à citação do município no valor de R$ 495.701,97 (peça 59, p. 25-27) , em face do recebimento irregular de recursos, e ao chamamento em audiência do Srs. Manoel Francisco Monteles Neto e Genário Alves Viana (ex-Secretários Municipais de Saúde) , devido a prestação indevida de informações acerca dos profissionais de saúde do município.
31.	A alegação apresentada visa afastar especificamente a Constatação nº 298372 (peça 8, p. 15-16) pela qual averiguou-se que os registros de atendimentos médico e de enfermagem nas referidas UBS não possuíam dados necessários para comprovação da presença e trabalho dos profissionais de saúde.
32.	Contudo, os documentos encaminhados (peça 107, p. 37-73) tratam-se de relatórios consolidados históricos de informações de saúde e não correlacionam as atividades de cada profissional e de cada equipe de saúde do município à época, o que seria indispensável para demonstração da prestação dos serviços desses. 
33.	Ademais, conforme reconhecido pelos ex-gestores, as equipes de saúde estavam incompletas, refletindo na desconformidade com os normativos do Ministério da Saúde, e, portanto, o município não fazia jus ao recebimento dos benefícios, o que ensejou a proposição de devolução dos recursos pelos auditores do Denasus (peça 8, p. 15, item ¨Evidência¨) . 
34.	Por isso os documentos apresentados não têm o condão de esclarecer as ocorrências identificadas, sendo insuficientes para descaracterizar a irregularidade ou demonstrar o correto uso dos recursos arguidos. 
	b) quanto aos pagamentos efetuados às empresas EMM Mota & Cia Ltda. e COLMED-Distribuidora de Medicamentos Ltda. sem a demonstração da efetiva entrega e recebimento de produtos pagos, esclarecem que, após exaustiva busca, conseguiram encontrar os empenhos, os comprovantes de pagamentos aos fornecedores e as notas fiscais eletrônicas devidamente discriminadas e atestadas, as quais foram acostadas aos autos (peças 103, p. 4-77, 104, p. 1-77, 105, p. 1-77, 106, p. 1-77, e 107, p. 1-36) . Enfatizam que municípios pequenos, como Anapurus/MA, não contam com almoxarifado em sua estrutura organizacional, mas que as cópias das notas fiscais com aposição de 'atesto' (que não teriam sido disponibilizadas durante a auditoria e por motivos que desconhecem) foram agora apresentadas, comprovando a aquisição e recebimento dos medicamentos/materiais. Destacam que o TCU pode averiguar a veracidade das cópias apresentadas. Assim, requerem a reanálise das contas e a exclusão dos débitos relativos à Constatação nº 297600 (peça 8, p. 28-30) , renumerada para Constatação nº 328005 em relatório complementar (peça 6, p. 4-6) , que perfazem o valor total de R$ 857.366,14 (peça 103, p. 2-3, itens 8-10, e p. 3) .
35.	Posiciona-se pela rejeição dessa alegação e pela insuficiência dos documentos apresentados.
36.	Cumpre rememorar que a Constatação nº 297600 do Relatório de Auditoria nº 13788 (peça 8, p. 28-30) , que registra a referida irregularidade, não dispôs em momento algum que os auditores não tiveram acesso aos documentos relativos aos empenhos, pagamentos e notas fiscais emitidas, e sim o contrário.
37.	Ressalte-se que os auditores registraram em relatório que o município adquiriu medicamentos e materiais de saúde apresentando notas fiscais nas quais não constavam a declaração de que esses produtos foram recebidos no almoxarifado da Secretaria de Saúde ou do Hospital Municipal, ou seja, 'sem comprovar a efetiva entrada no Almoxarifado da Secretaria Municipal de Saúde e do Hospital, não constando em 100% das notas fiscais emitidas pelas empresas (....) a atestação de que os materiais foram recebidos' (peça 8, p. 28-29) . 
38.	Assim, foi proposto a devolução referente aos pagamentos vinculados às notas analisadas pelos auditores que não comprovavam a entrega dos medicamentos/materiais.
39.	Posteriormente, a prefeita à época apresentou justificativa reconhecendo 'a falta de declaração nas notas fiscais de que os materiais e equipamentos foram recebidos' em virtude da constatação da equipe de auditoria da 'falta de um carimbo [nas referidas notas] contendo a identificação de quem recebeu os produtos' (peça 6, p. 5, item 'Justificativas') . 
40.	Ou seja, as notas fiscais apresentadas pelos responsáveis já teriam sido analisadas pelos os auditores do Denasus durante a fiscalização e foram consideradas insuficientes para demonstrar a entrega/recebimento dos materiais e medicamentos.
41.	Ao analisar os documentos apresentados (peças 103, p. 4-77, 104, p. 1-77, 105, p. 1-77, 106, p. 1-77, e 107, p. 1-36) , observa-se que a maioria das notas emitidas pela empresa EMM Mota & Cia Ltda. constam com um carimbo de 'RECEBIDO' com uma pequena assinatura que não identifica quem recebeu os produtos nem o local de recebimento. Por outro lado, a grande maioria das notas emitidas pela empresa COLMED-Distribuidora de Medicamentos Ltda. não consta com qualquer informação de recebimento.
42.	Por isso, entende-se que os documentos apresentados não têm o condão de esclarecer as ocorrências identificadas, sendo insuficientes para descaracterizar a irregularidade ou demonstrar o recebimento pelo município dos medicamentos/produtos arguidos. 
	c) os ex-gestores afirmam que não houve má-fé, omissão perversa nem aplicação irregular para com a gestão dos recursos destinados à área da saúde do município de Anapurus/MA. Por outro lado, admitem que houve o despreparo da equipe municipal por desconhecerem os preceitos legais previsto na legislação regente, sendo que a maioria das irregularidades/impropriedades apontadas decorreu de equívocos causados pelo desconhecimento do teor da legislação à época. Reforçam que o município é carente de recursos, razão pela qual sempre atuaram de boa-fé com plena vontade de proporcionar mais qualidade de vida aos usuários do SUS em Anapurus/MA. Por fim, solicitam a revisão do débito, o parcelamento do valor restante a ser pago e a divisão desse valor pelos citados como responsáveis solidários (peça 103, p. 1, itens 1-4, e p. 3) .
43.	Como visto, as alegações apresentadas pelos responsáveis foram consideradas insuficientes para descaracterizar ou diminuir os débitos apontados.
44.	Ressalte-se que, no âmbito do TCU, a boa-fé não pode ser presumida, devendo ser demonstrada e comprovada a partir dos elementos que integram os autos, sendo necessário a apresentação de algum elemento fático capaz de demonstrá-la (Acórdão 1895/2014-TCU-Segunda Câmara, Ministra Ana Arraes, e nº 2550/2008-Plenário, Ministro-Substituto Augusto Sherman) .
45.	Ademais, a proposta de encaminhamento que será apresentada incluirá a proposição de permitir o parcelamento dos débitos dos responsáveis, além de estipular a responsabilidade solidária de cada um dos arrolados. Ressalte-se que a responsabilidade solidária, prevista pelo o art. 12, inciso I, da Lei 8.443/1992, impossibilita que o débito seja imputado de forma individualizada. Todavia o devedor solidário que quitar a dívida pode obter regresso dos demais corresponsáveis, nos termos do Código Civil.  
CONCLUSÃO
46.	Em face da análise promovida na seção 'Exame Técnico', entende-se que o Tribunal deve considerar revéis os Srs. Manoel Francisco Monteles Neto e Genário Alves Viana, as empresas EMM Mota & Cia Ltda. e COLMED-Distribuidora de Medicamentos Ltda. e o Município de Anapurus/MA, dando prosseguimento ao processo, nos termos do art. 12, § 3°, da Lei nº 8443/1992.
47.	Propõe-se, ainda, rejeitar as alegações de defesa apresentadas pelos Srs. Júlio César Almeida Neto e Jairo Lisboa de Sousa, uma vez que não foram suficientes para sanear as irregularidades a eles atribuídas.
48.	Tendo em vista que não constam dos autos elementos que permitam reconhecer a boa-fé dos responsáveis, sugere-se que as contas dos Srs. Manoel Francisco Monteles Neto, Genário Alves Viana, Júlio César Almeida Neto e Jairo Lisboa de Sousa, e das empresas EMM Mota & Cia Ltda. e COLMED-Distribuidora de Medicamentos Ltda sejam julgadas irregulares, nos termos do art. 202, § 6º, do RI/TCU, com a imputação do débito atualizado monetariamente e acrescido de juros de mora, nos termos do art. 202, §1º do RI/TCU, descontado o valor já recolhido, com a aplicação da multa prevista no art. 57 da Lei 8.443/1992.
49.	Faz-se necessário rememorar que as irregularidades aqui tratadas se referem a pagamentos efetuados entre os exercícios de 2010 e 2013. Ou seja, não se completou um prazo igual ou superior a dez anos contado a partir da ocorrência dessas irregularidades até a emissão do pronunciamento da Secex-TCE pela citação e audiência dos responsáveis, em 30/8/2018 (peça 61) , não se consumando a prescrição da pretensão punitiva no âmbito do TCU (Acórdão 1441/2016-TCU-Plenário) .
50.	Tendo sido devidamente citado e configurada revelia frente à citação deste Tribunal, propõe-se conceder ao município de Anapurus/MA novo e improrrogável prazo de quinze dias para o recolhimento da importância devida, atualizada monetariamente (sem a incidência de juros moratórios) , nos termos do art. 12, §§ 1º e 2º, da Lei 8.443/1992, c/c o art. 202, §§ 2º e 3º, do RITCU.
51.	Pois, em que pese os referidos dispositivos registrem a necessidade de aferição do requisito da boa-fé para a concessão de novo e improrrogável prazo para recolhimento do débito, a jurisprudência deste Tribunal tem considerado que a boa-fé dos entes federados é presumida (Acórdão 2968/2015-TCU-Segunda Câmara da relatoria do Min. Augusto Nardes, 3.705/2015-TCU-2ª Câmara da relatoria do Min. Raimundo Carreiro e 5.214/2015-TCU-2ª Câmara da relatoria do Min. Vital do Rêgo) .
PROPOSTA DE ENCAMINHAMENTO
52.	Diante do exposto, submetemos os autos à consideração superior, propondo ao Tribunal:
a) considerar revéis os Srs. Manoel Francisco Monteles Neto e Genário Alves Viana, as empresas EMM Mota & Cia Ltda. e COLMED-Distribuidora de Medicamentos Ltda., e o Município de Anapurus/MA, nos termos do art. 12, § 3º, da Lei nº 8.443/1992;
b) rejeitar as alegações de defesa dos Srs. Júlio César Almeida Neto e Jairo Lisboa de Sousa;
c) com fundamento nos arts. 1º, inciso I, 16, inciso III, alíneas 'b' e 'c', e § 2º da Lei 8.443/1992 c/c os arts. 19 e 23, inciso III, da mesma Lei, e com arts. 1º, inciso I, 209, incisos II e III, e § 5º, 210 e 214, inciso III, do Regimento Interno, julgar irregulares as contas dos Srs. Manoel Francisco Monteles Neto (CPF XXX.523.283-XX) , Genário Alves Viana (CPF XXX.878.523-XX) , Júlio César Almeida Neto (CPF XXX.381.063-XX) , e Jairo Lisboa de Sousa (CPF XXX.889.673-XX) , e das empresas EMM Mota & Cia Ltda. (CNPJ 01.778.563/0001-78) e COLMED-Distribuidora de Medicamentos Ltda (CNPJ 11.252.183/0001-59) , e condená-los ao pagamento das quantias a seguir especificadas, com a fixação do prazo de quinze dias, a contar das notificações, para comprovarem, perante o Tribunal (art. 214, inciso III, alínea 'a', do Regimento Interno) , o recolhimento das dívidas aos cofres do Fundo Nacional de Saúde, atualizadas monetariamente e acrescidas dos juros de mora, calculados a partir das datas discriminadas, até a data dos recolhimentos, na forma prevista na legislação em vigor, abatendo-se, na oportunidade, os valores já ressarcidos.
	c.1) Srs. Manoel Francisco Monteles Neto, Júlio Cesar Almeida Neto e Jairo Lisboa de Sousa, e da empresa EMM Mota & Cia Ltda, solidariamente:
	DATA DA OCORRÊNCIA 
	VALOR ORIGINAL (R$) 

	08/04/2010
	18.933,80

	16/04/2010
	7.098,25

	18/05/2010
	9.774,12

	09/07/2010
	884,45

	03/08/2010
	378,90

	04/08/2010
	4.357,48

	13/08/2010
	2.456,25

	28/08/2010
	9.922,70

	08/09/2010
	312,00

	09/09/2010
	4.143,00

	13/09/2010
	250,50

	13/09/2010
	1.625,82

	29/09/2010
	418,95

	01/10/2010
	27,00

	26/10/2010
	828,24

	12/11/2010
	1.331,23

	12/11/2010
	828,24

	23/11/2010
	6.999,86

	02/12/2010
	17.178,42

	10/12/2010
	261,60

	15/12/2010
	1.221,52

	21/12/2010
	2.680,54

	21/12/2010
	921,99

	18/02/2011
	15.319,64

	08/04/2011
	36.863,12

	16/05/2011
	10.787,97

	20/06/2011
	15.558,98

	20/09/2011
	17.056,44

	28/09/2011
	7.173,40

	21/12/2011
	29.467,14

	21/12/2011
	41.427,43

	02/02/2012
	15.110,00

	02/02/2012
	14.936,54

	02/02/2012
	41.690,98

	02/02/2012
	4.621,73

	c.2) Srs. Genário Alves Viana, Júlio Cesar Almeida Neto e Jairo Lisboa de Sousa, e da empresa EMM Mota & Cia Ltda, solidariamente:
	DATA DA OCORRÊNCIA 
	VALOR ORIGINAL (R$) 

	18/04/2012
	41.248,56

	18/04/2012
	16.867,53

	08/06/2012
	11.403,70

	08/06/2012
	60.788,90

	08/06/2012
	24.058,65

	08/06/2012
	1.983,00

	21/06/2012
	2.383,00

	31/07/2012
	11.303,94

	31/07/2012
	34.399,71

	16/11/2012
	16.992,66

	24/12/2012
	15.647,21

	24/12/2012
	11.313,26

	31/12/2012
	7.206,17

	31/12/2012
	2.900,46

	13/03/2013
	11.033,76

	c.3) Srs. Genário Alves Viana, Júlio Cesar Almeida Neto e Jairo Lisboa de Sousa, e da empresa COLMED-Distribuidora de Medicamentos Ltda, solidariamente:
	DATA DA OCORRÊNCIA 
	VALOR ORIGINAL (R$) 

	10/04/2013
	60.128,50

	10/04/2013
	18.873,30

	10/04/2013
	5.500,00

	17/05/2013
	39.860,00

	17/05/2013
	12.633,70

	25/06/2013
	6.598,48

	25/06/2013
	85,20

	25/06/2013
	4.483,16

	25/06/2013
	2.207,00

	25/06/2013
	8.986,72

	25/06/2013
	5.215,40

	25/06/2013
	6.924,23

	25/07/2013
	17.000,30

	28/08/2013
	717,18

	28/08/2013
	5.186,60

	28/08/2013
	5.557,18

	28/08/2013
	19.040,00

	20/09/2013
	9.664,60

	20/09/2013
	432,60

	20/09/2013
	744,00

	20/09/2013
	932,65

	20/09/2013
	1.158,10

	20/09/2013
	13.058,50

	c.4) Srs. Genário Alves Viana, Júlio Cesar Almeida Neto, Jairo Lisboa de Sousa, solidariamente:
	DATA DA OCORRÊNCIA 
	VALOR ORIGINAL (R$) 

	04/09/2012
	80.000,00

	01/10/2012
	75.000,00

	19/10/2012
	28.000,00

	19/10/2012
	7.000,00

d) aplicar aos Srs. Manoel Francisco Monteles Neto (CPF XXX.523.283-XX) , Genário Alves Viana (CPF XXX.878.523-XX) , Júlio César Almeida Neto (CPF XXX.381.063-XX) , e Jairo Lisboa de Sousa (CPF XXX.889.673-XX) , e às empresas EMM Mota & Cia Ltda. (CNPJ 01.778.563/0001-78) e COLMED-Distribuidora de Medicamentos Ltda (CNPJ 11.252.183/0001-59) , individualmente, a multa prevista no art. 57 da Lei 8.443/1992 c/c o art. 267 do Regimento Interno, fixando-lhes o prazo de 15 (quinze) dias, a contar das notificações, para comprovarem, perante o Tribunal (art. 214, inciso III, alínea 'a', do Regimento Interno) , o recolhimento das dívidas aos cofres do Tesouro Nacional, atualizadas monetariamente desde a data do acórdão até a dos efetivos recolhimentos, se forem pagas após o vencimento, na forma da legislação em vigor;
e) com fundamento no art. 12, §§ 1º e 2º, da Lei 8.443/1992 e no art. 202, §§ 2º e 3º do Regimento Interno do TCU, fixar novo e improrrogável prazo de 15 (quinze) dias para que o município de Anapurus/MA comprove, perante o Tribunal, o recolhimento das importâncias abaixo discriminadas aos cofres do Fundo Nacional de Saúde, atualizadas monetariamente a partir das datas indicadas até a data do efetivo recolhimento, na forma da legislação em vigor:
	DATA DA OCORRÊNCIA 
	VALOR ORIGINAL (R$) 

	19/05/2010
	9.600,00

	27/05/2010
	3.000,00

	23/06/2010
	3.000,00

	02/07/2010
	9.600,00

	16/07/2010
	3.000,00

	16/07/2010
	9.600,00

	23/08/2010
	9.600,00

	02/09/2010
	6.000,00

	15/09/2010
	6.000,00

	15/09/2010
	9.600,00

	20/10/2010
	9.600,00

	29/10/2010
	6.000,00

	18/11/2010
	6.000,00

	18/11/2010
	9.600,00

	17/12/2010
	9.600,00

	04/01/2011
	6.000,00

	20/01/2011
	6.000,00

	20/01/2011
	9.600,00

	17/02/2011
	9.600,00

	24/02/2011
	6.000,00

	17/03/2011
	6.000,00

	17/03/2011
	9.600,00

	14/04/2011
	6.000,00

	14/04/2011
	9.600,00

	20/05/2011
	6.000,00

	20/05/2011
	9.600,00

	17/06/2011
	6.300,00

	21/06/2011
	10.050,00

	19/02/2011
	6.300,00

	22/07/2011
	10.050,00

	19/08/2011
	6.300,00

	19/08/2011
	10.050,00

	22/09/2011
	10.050,00

	26/09/2011
	6.300,00

	17/10/2011
	6.300,00

	23/11/2011
	3.150,00

	19/12/2011
	3.150,00

	12/01/2012
	3.150,00

	02/03/2012
	6.300,00

	29/03/2012
	6.300,00

	18/04/2012
	6.690,00

	23/05/2012
	6.690,00

	08/06/2012
	883,00

	21/06/2012
	6.690,00

	20/07/2012
	6.690,00

	10/08/2012
	2.383,00

	24/08/2012
	2.683,00

	24/08/2012
	6.690,00

	20/09/2012
	6.690,00

	11/10/2012
	2.683,00

	22/10/2012
	6.690,00

	23/11/2012
	2.683,00

	23/11/2012
	6.690,00

	14/12/2012
	2.683,00

	18/12/2012
	6.690,00

	21/12/2012
	871,00

	03/01/2013
	6.690,00

	01/02/2013
	2.383,00

	21/02/2013
	6.690,00

	22/02/2013
	2.780,97

	21/03/2013
	6.690,00

	22/03/2013
	950,00

	22/03/2013
	2.462,00

	22/04/013
	21.390,00

	25/04/2013
	962,00

	25/04/2013
	950,00

	03/05/2013
	10.035,00

	22/05/2013
	962,00

	22/05/2013
	950,00

	23/05/2013
	10.035,00

	24/05/2013
	10.695,00

	25/06/2013
	962,00

	25/06/2013
	950,00

	25/06/2013
	10.035,00

	25/06/2013
	10.695,00

	23/07/2013
	950,00

	23/07/2013
	962,00

	25/07/2013
	10.035,00

	21/08/2013
	950,00

	21/08/2013
	962,00

	26/08/2013
	10.035,00

	19/09/2013
	950,00

	19/09/2013
	962,00

f) aplicar aos Srs. Manoel Francisco Monteles Neto (CPF XXX.523.283-XX) e Sr.  Genário Alves Viana (CPF XXX.878.523-XX) , na condição de Secretários Municipais de Saúde de Anapurus/MA de 10/8/2009 a 5/4/2012 e de 5/4/2012 a 2/5/2016, respectivamente, a multa prevista no art. 58, inciso II, da Lei 8.443/1992 c/c o art. 268, inciso I, do Regimento Interno, fixando-lhes o prazo de 15 (quinze) dias, a contar das notificações, para comprovar, perante o Tribunal (art. 214, inciso III, alínea 'a', do Regimento Interno) , os recolhimentos das dívidas aos cofres do Tesouro Nacional, atualizadas monetariamente desde a data do presente acórdão até a dos efetivos recolhimentos, se forem pagas após o vencimento, na forma da legislação em vigor;
g) autorizar, desde logo, a cobrança judicial das dívidas, caso não atendidas as notificações, nos termos do art. 28, inciso II, da Lei 8.443/92;
h) autorizar, caso requerido e se o processo não tiver sido remetido para cobrança judicial, o parcelamento das dívidas em até 36 (trinta e seis) parcelas mensais e consecutivas, nos termos do art. 26 da Lei 8.443/1992 c/c o art. 217 do RI/TCU, fixando-se o vencimento da primeira parcela em quinze dias, a contar do recebimento da notificação, e os das demais a cada 30 dias, devendo incidir sobre cada valor mensal os correspondentes acréscimos legais, na forma prevista na legislação em vigor, bem como esclarecer ao responsável que, em caso de parcelamento da dívida, a falta de pagamento de qualquer parcela importará no vencimento antecipado do saldo devedor (art. 217, § 2º, do RI/TCU) ;
i) remeter cópia da presente deliberação ao Procurador Chefe da Procuradoria Regional da República no Estado do Maranhão, para as providências cabíveis, nos termos do § 3º do art. 16 da Lei 8.443/1992, e ao Fundo Nacional de Saúde, para ciência."
2.	O Ministério Público junto ao TCU, representado pelo Subprocurador-Geral Paulo Soares Bugarin, manifestou-se, em parecer à peça 122, de acordo com a proposta da unidade técnica.
3.	Por meio do Acórdão 4462/2020-TCU-Primeira Câmara, de minha relatoria (peça 123) , foi fixado novo e improrrogável prazo de quinze dias para que o Município de Anapurus/MA comprovasse, perante o Tribunal, o recolhimento do débito de sua responsabilidade aos cofres do Fundo Nacional de Saúde, atualizado monetariamente. Transcorrido o prazo fixado, o Município não recolheu o valor do débito.
4.	Face a essa situação, a Secex-TCE elaborou a instrução à peça 176, na qual apresenta a seguinte análise e proposta de encaminhamento:
	" (...) 
	EXAME TÉCNICO
11.	Em que pese o TCU, por meio do Acórdão 4462/2020-TCU-Primeira Câmara, tenha determinado ao ente federativo que comprovasse, perante o próprio Tribunal, o recolhimento a favor dos cofres do Fundo Nacional de Saúde, verifica-se que não houve manifestação do município quanto a qualquer recolhimento (ver Quadro 1) .
12.	Respostas do FNS, recebidas em 13/5/2020, também não dão conta de nenhuma notícia de recolhimento aos seus cofres (peças 150-151) .
13.	Ademias, encontra-se arrolada aos autos, à peça 175, uma consulta datada de 23/11/2020 ao Sistema de Gestão de Recolhimento da União (SISGRU) com vistas a identificar a ocorrência de possíveis recolhimentos efetuados aos cofres do Fundo Nacional de Saúde (UG: 257001) pelo Município de Anapurus/MA (CNPJ 06.116.461/0001-00) , após a expedição do Acórdão 4462/2020-TCU-Primeira Câmara.
14.	Contudo essa consulta demonstra que não houve qualquer recolhimento pela municipalidade (período da consulta: 1º/1/2020 até 23/11/2020; peça 175, p. 1) . 
15.	Por consequência, entende-se que esses fatos impõem o julgamento pela irregularidade das contas do ente federativo.
16.	Assim, considerando-se as análises e pronunciamentos já constantes deste processo (às peças 119-122) , posiciona-se por reapresentar as propostas registradas à peça 119, p. 13-19, alterando-se apenas aquela dirigida anteriormente ao município, a qual visou fixar novo prazo de recolhimento dos débitos a ele imputados. Neste novo exame do feito, propor-se-á, em substituição, que o Tribunal julgue as contas do ente federativo irregulares, aplicando-lhe multa, sanção comumente aplicada pelo Tribunal a empresas e entidades privadas que que deem causa ao acometimento de dano ao Erário.
17.	Por fim, deixar-se-á de submeter proposta anterior de se autorizar o parcelamento das dívidas dos responsáveis por se constatar que o Ministro-Relator do processo entende que essa medida somente deve ser adotada mediante solicitação das próprias partes (conforme atestam seus votos emitidos no âmbito dos Acórdãos nº s 12460/2020, 12456/2020 e 12453/2020, todos da 1ª Câmara, entre outros) .
PROPOSTA DE ENCAMINHAMENTO
18.	Diante do exposto, submete-se os autos à consideração superior, propondo ao Tribunal: 
a) considerar revéis os Srs. Manoel Francisco Monteles Neto (CPF XXX.523.283-XX) e Genário Alves Viana (CPF XXX.878.523-XX) , as empresas EMM Mota & Cia Ltda (CNPJ 01.778.563/0001-78) e COLMED-Distribuidora de Medicamentos Ltda (CNPJ 11.252.183/0001-59) e o Município de Anapurus/MA (CNPJ 06.116.461/0001-00) , nos termos do art. 12, § 3º, da Lei nº 8.443/1992;
b) rejeitar as alegações de defesa dos Srs. Júlio César Almeida Neto (CPF XXX.381.063-XX) e Jairo Lisboa de Sousa (CPF XXX.889.673-XX) ;
c) com fundamento nos arts. 1º, inciso I, 16, inciso III, alíneas "b" e "c", e § 2º da Lei 8.443/1992 c/c os arts. 19 e 23, inciso III, da mesma Lei, e com arts. 1º, inciso I, 209, incisos II e III, e § 5º, 210 e 214, inciso III, do Regimento Interno, julgar irregulares as contas dos Srs. Manoel Francisco Monteles Neto (CPF XXX.523.283-XX) , Genário Alves Viana (CPF XXX.878.523-XX) , Júlio César Almeida Neto (CPF XXX.381.063-XX) , e Jairo Lisboa de Sousa (CPF XXX.889.673-XX) , e das empresas EMM Mota & Cia Ltda. (CNPJ 01.778.563/0001-78) e COLMED-Distribuidora de Medicamentos Ltda (CNPJ 11.252.183/0001-59) , além do Município de Anapurus/MA (CNPJ 06.116.461/0001-00) , e condená-los solidariamente ao pagamento das quantias a seguir especificadas, com a fixação do prazo de quinze dias, a contar das notificações, para comprovarem, perante o Tribunal (art. 214, inciso III, alínea "a", do Regimento Interno) , o recolhimento das dívidas aos cofres do Fundo Nacional de Saúde, atualizadas monetariamente e acrescidas dos juros de mora, calculados a partir das datas discriminadas, até a data dos recolhimentos, na forma prevista na legislação em vigor, abatendo-se, na oportunidade, os valores já ressarcidos.
	c.1) Srs. Manoel Francisco Monteles Neto, Júlio Cesar Almeida Neto e Jairo Lisboa de Sousa, e da empresa EMM Mota & Cia Ltda, solidariamente:
	DATA DA OCORRÊNCIA 
	VALOR ORIGINAL (R$) 

	08/04/2010
	18.933,80

	16/04/2010
	7.098,25

	18/05/2010
	9.774,12

	09/07/2010
	884,45

	03/08/2010
	378,90

	04/08/2010
	4.357,48

	13/08/2010
	2.456,25

	28/08/2010
	9.922,70

	08/09/2010
	312,00

	09/09/2010
	4.143,00

	13/09/2010
	250,50

	13/09/2010
	1.625,82

	29/09/2010
	418,95

	01/10/2010
	27,00

	26/10/2010
	828,24

	12/11/2010
	1.331,23

	12/11/2010
	828,24

	23/11/2010
	6.999,86

	02/12/2010
	17.178,42

	10/12/2010
	261,60

	15/12/2010
	1.221,52

	21/12/2010
	2.680,54

	21/12/2010
	921,99

	18/02/2011
	15.319,64

	08/04/2011
	36.863,12

	16/05/2011
	10.787,97

	20/06/2011
	15.558,98

	20/09/2011
	17.056,44

	28/09/2011
	7.173,40

	21/12/2011
	29.467,14

	21/12/2011
	41.427,43

	02/02/2012
	15.110,00

	02/02/2012
	14.936,54

	02/02/2012
	41.690,98

	02/02/2012
	4.621,73

	c.2) Srs. Genário Alves Viana, Júlio Cesar Almeida Neto e Jairo Lisboa de Sousa, e da empresa EMM Mota & Cia Ltda, solidariamente:
	DATA DA OCORRÊNCIA 
	VALOR ORIGINAL (R$) 

	18/04/2012
	41.248,56

	18/04/2012
	16.867,53

	08/06/2012
	11.403,70

	08/06/2012
	60.788,90

	08/06/2012
	24.058,65

	08/06/2012
	1.983,00

	21/06/2012
	2.383,00

	31/07/2012
	11.303,94

	31/07/2012
	34.399,71

	16/11/2012
	16.992,66

	24/12/2012
	15.647,21

	24/12/2012
	11.313,26

	31/12/2012
	7.206,17

	31/12/2012
	2.900,46

	13/03/2013
	11.033,76

	c.3) Srs. Genário Alves Viana, Júlio Cesar Almeida Neto e Jairo Lisboa de Sousa, e da empresa COLMED-Distribuidora de Medicamentos Ltda, solidariamente:
	DATA DA OCORRÊNCIA 
	VALOR ORIGINAL (R$) 

	10/04/2013
	60.128,50

	10/04/2013
	18.873,30

	10/04/2013
	5.500,00

	17/05/2013
	39.860,00

	17/05/2013
	12.633,70

	25/06/2013
	6.598,48

	25/06/2013
	85,20

	25/06/2013
	4.483,16

	25/06/2013
	2.207,00

	25/06/2013
	8.986,72

	25/06/2013
	5.215,40

	25/06/2013
	6.924,23

	25/07/2013
	17.000,30

	28/08/2013
	717,18

	28/08/2013
	5.186,60

	28/08/2013
	5.557,18

	28/08/2013
	19.040,00

	20/09/2013
	9.664,60

	20/09/2013
	432,60

	20/09/2013
	744,00

	20/09/2013
	932,65

	20/09/2013
	1.158,10

	20/09/2013
	13.058,50

		c.4) Srs. Genário Alves Viana, Júlio Cesar Almeida Neto e Jairo Lisboa de Sousa, solidariamente:
	DATA DA OCORRÊNCIA 
	VALOR ORIGINAL (R$) 

	04/09/2012
	80.000,00

	01/10/2012
	75.000,00

	19/10/2012
	28.000,00

	19/10/2012
	7.000,00

	c.5) O Município de Anapurus/MA, exclusivamente:
	DATA DA OCORRÊNCIA 
	VALOR ORIGINAL (R$) 

	19/05/2010
	9.600,00

	27/05/2010
	3.000,00

	23/06/2010
	3.000,00

	02/07/2010
	9.600,00

	16/07/2010
	3.000,00

	16/07/2010
	9.600,00

	23/08/2010
	9.600,00

	02/09/2010
	6.000,00

	15/09/2010
	6.000,00

	15/09/2010
	9.600,00

	20/10/2010
	9.600,00

	29/10/2010
	6.000,00

	18/11/2010
	6.000,00

	18/11/2010
	9.600,00

	17/12/2010
	9.600,00

	04/01/2011
	6.000,00

	20/01/2011
	6.000,00

	20/01/2011
	9.600,00

	17/02/2011
	9.600,00

	24/02/2011
	6.000,00

	17/03/2011
	6.000,00

	17/03/2011
	9.600,00

	14/04/2011
	6.000,00

	14/04/2011
	9.600,00

	20/05/2011
	6.000,00

	20/05/2011
	9.600,00

	17/06/2011
	6.300,00

	21/06/2011
	10.050,00

	19/02/2011
	6.300,00

	22/07/2011
	10.050,00

	19/08/2011
	6.300,00

	19/08/2011
	10.050,00

	22/09/2011
	10.050,00

	26/09/2011
	6.300,00

	17/10/2011
	6.300,00

	23/11/2011
	3.150,00

	19/12/2011
	3.150,00

	12/01/2012
	3.150,00

	02/03/2012
	6.300,00

	29/03/2012
	6.300,00

	18/04/2012
	6.690,00

	23/05/2012
	6.690,00

	08/06/2012
	883,00

	21/06/2012
	6.690,00

	20/07/2012
	6.690,00

	10/08/2012
	2.383,00

	24/08/2012
	2.683,00

	24/08/2012
	6.690,00

	20/09/2012
	6.690,00

	11/10/2012
	2.683,00

	22/10/2012
	6.690,00

	23/11/2012
	2.683,00

	23/11/2012
	6.690,00

	14/12/2012
	2.683,00

	18/12/2012
	6.690,00

	21/12/2012
	871,00

	03/01/2013
	6.690,00

	01/02/2013
	2.383,00

	21/02/2013
	6.690,00

	22/02/2013
	2.780,97

	21/03/2013
	6.690,00

	22/03/2013
	950,00

	22/03/2013
	2.462,00

	22/04/013
	21.390,00

	25/04/2013
	962,00

	25/04/2013
	950,00

	03/05/2013
	10.035,00

	22/05/2013
	962,00

	22/05/2013
	950,00

	23/05/2013
	10.035,00

	24/05/2013
	10.695,00

	25/06/2013
	962,00

	25/06/2013
	950,00

	25/06/2013
	10.035,00

	25/06/2013
	10.695,00

	23/07/2013
	950,00

	23/07/2013
	962,00

	25/07/2013
	10.035,00

	21/08/2013
	950,00

	21/08/2013
	962,00

	26/08/2013
	10.035,00

	19/09/2013
	950,00

	19/09/2013
	962,00

d) aplicar aos Srs. Manoel Francisco Monteles Neto (CPF XXX.523.283-XX) , Genário Alves Viana (CPF XXX.878.523-XX) , Júlio César Almeida Neto (CPF XXX.381.063-XX) , e Jairo Lisboa de Sousa (CPF XXX.889.673-XX) , e às empresas EMM Mota & Cia Ltda (CNPJ 01.778.563/0001-78) e COLMED-Distribuidora de Medicamentos Ltda (CNPJ 11.252.183/0001-59) , além do Município de Anapurus/MA, individualmente, a multa prevista no art. 57 da Lei 8.443/1992 c/c o art. 267 do Regimento Interno, fixando-lhes o prazo de 15 (quinze) dias, a contar das notificações, para comprovarem, perante o Tribunal (art. 214, inciso III, alínea 'a', do Regimento Interno) , o recolhimento das dívidas aos cofres do Tesouro Nacional, atualizadas monetariamente desde a data do acórdão até a dos efetivos recolhimentos, se forem pagas após o vencimento, na forma da legislação em vigor;
e) aplicar aos Srs. Manoel Francisco Monteles Neto (CPF XXX.523.283-XX) e Sr.  Genário Alves Viana (CPF XXX.878.523-XX) , na condição de Secretários Municipais de Saúde de Anapurus/MA de 10/8/2009 a 5/4/2012 e de 5/4/2012 a 2/5/2016, respectivamente, a multa prevista no art. 58, inciso II, da Lei 8.443/1992 c/c o art. 268, inciso I, do Regimento Interno, fixando-lhes o prazo de 15 (quinze) dias, a contar das notificações, para comprovar, perante o Tribunal (art. 214, inciso III, alínea 'a', do Regimento Interno) , os recolhimentos das dívidas aos cofres do Tesouro Nacional, atualizadas monetariamente desde a data do presente acórdão até a dos efetivos recolhimentos, se forem pagas após o vencimento, na forma da legislação em vigor;
f) autorizar, desde logo, a cobrança judicial das dívidas, caso não atendidas as notificações, nos termos do art. 28, inciso II, da Lei 8.443/92;
g) remeter cópia da presente deliberação ao Procurador Chefe da Procuradoria Regional da República no Estado do Maranhão, para as providências cabíveis, nos termos do § 3º do art. 16 da Lei 8.443/1992, e ao Fundo Nacional de Saúde e aos responsáveis, para ciência, informando-lhes  que a deliberação, acompanhada do Relatório e do Voto que a fundamenta, está disponível para a consulta no endereço www.tcu.gov.br/acordaos, além de esclarecer que, caso requerido, o TCU poderá fornecer sem custos as correspondentes cópias, de forma impressa."
 
5.	O Ministério Público junto ao TCU, representado pelo Subprocurador-Geral Paulo Soares Bugarin, manifestou-se, em parecer à peça 179, de acordo com a proposta da unidade técnica.
	
	É o relatório.

Julianna Maria Carvalho Vasconcelos (OAB/PI 4416) representado EMM Mota & Cia Ltda.; e Fernando César Vilhena Moreira Lima Júnior (OAB/MA 14.169) representando Júlio César Almeida Neto.

Subprocurador-Geral Paulo Soares Bugarin.

TOMADA DE CONTAS ESPECIAL. RECURSOS DO FNS REPASSADOS NA MODALIDADE FUNDO A FUNDO. INEXECUÇÃO PARCIAL DOS OBJETIVOS. RECEBIMENTO INDEVIDO DE RECURSOS. CITAÇÃO. AUDIÊNCIA. REVELIA DO MUNICÍPIO E DE PARTE DOS RESPONSÁVEIS. CONCESSÃO DE NOVO E IMPRORROGÁVEL PRAZO PARA QUE O MUNICÍPIO RECOLHESSE O VALOR DO DÉBITO DE SUA RESPONSABILIDADE. NÃO RECOLHIMENTO DO DÉBITO POR PARTE DO MUNICÍPIO. REJEIÇÃO DAS ALEGAÇÕES DE DEFESA DOS RESPONSÁVEIS QUE RESPONDERAM ÀS CITAÇÕES. CONTAS IRREGULARES. DÉBITO. MULTA.

TOMADA DE CONTAS ESPECIAL (TCE)

Secretaria de Controle Externo de Tomada de Contas Especial (SecexTCE).

Trata-se de Tomada de Contas Especial instaurada pelo Fundo Nacional de Saúde/MS (FNS) em desfavor de Manoel Francisco Monteles Neto, Secretário Municipal de Saúde de 10/8/2009 a 5/4/2012, Genário Alves Viana, Secretário Municipal de Saúde de 5/4/2012 a 2/5/2016, Júlio César Almeida Neto, Secretário Municipal de Finanças de 2/1/2009 a 2/8/2016, Jairo Lisboa de Sousa, Coordenador de Finanças de 2/1/2009 a 2/8/2016 e Cleomaltina Moreira Monteles, Prefeita Municipal de Anapurus/MA de 1º/1/2009 a 31/12/2016, em razão da impugnação parcial das despesas realizadas com recursos repassados pelo FNS ao Município de Anapurus/MA, na modalidade fundo a fundo, nos exercícios de  2010 a 2013.
2.	As irregularidades motivadoras da instauração desta tomada de contas especial foram constatadas em fiscalização realizada no período de 24/11 a 4/12/2013 pelo Departamento Nacional de Auditoria do SUS (Denasus) .  O Relatório de Auditoria 13788 (peças 3 e 8) resultante daquela fiscalização apontou prejuízo ao erário no valor histórico de R$ 1.543.068,11  (peça 3, p. 47) , em razão da impugnação parcial de despesas realizadas com recursos repassados pelo FNS.
3.	O relatório do Denasus apontou as seguintes ocorrências na gestão dos recursos do FNS:
	a) ausência de comprovação execução de trabalhos de profissionais de saúde, pagos com recursos da Atenção Básica (Constatações nº s 298363, 298371 e 298372 do Relatório de Auditoria nº 13788; peça 8, pp. 7-8, 13-15 e 15-16) ;
	b) ausência de comprovação de despesas pagas com recursos financeiros repassados na modalidade fundo a fundo para as ações de Atenção Básica (Constatação nº 302587 do Relatório de Auditoria nº 13788; peça 8, p. 27-28) ; e
	c) pagamentos efetuados às empresas EMM Mota & Cia Ltda. (CNPJ 01.778.563/0001-78) e COLMED-Distribuidora de Medicamentos Ltda. (CNPJ 11.252.183/0001-59) , com recursos financeiros repassados fundo a fundo para as ações de Atenção Básica, sem a demonstração da efetiva entrega e recebimento de produtos pagos (Constatação nº 297600 do Relatório de Auditoria nº 13788; peça 8, p. 28-30) .
4.	No âmbito deste Tribunal, por meio da instrução inicial (peça 59) , a SecexTCE posicionou-se pelo afastamento da responsabilidade da ex-Prefeita Cleomaltina Moreira Monteles. Tal posicionamento decorreu da constatação de que os comprovantes acostados aos autos referentes às despesas com os recursos objeto desta TCE foram autorizados pelos Secretários de Saúde, pelo Secretário Municipal de Finanças e Orçamento e pelo Coordenador de Finanças, inexistindo nos autos elementos que demonstrem a participação da mencionada responsável na gestão dos recursos.
5.	Além disso, em razão do entendimento firmado no Acórdão 1072/2017-TCU-Plenário, Relator Ministro Bruno Dantas, a unidade técnica verificou que o Município de Anapurus/MA deve ser responsabilizado em relação aos danos decorrentes da ausência de comprovação execução de trabalhos de profissionais de saúde, pagos com recursos da Atenção Básica. Neste caso, por se tratar de recebimento irregular de recursos federais pelo ente - não abarcados pela Lei Complementar 141/2012 - em razão do não cumprimento de requisitos estabelecidos pelo Ministério da Saúde para a concessão de incentivos financeiros, tal situação se enquadra no disposto no subitem 9.3.4 do mencionado acórdão, situação em que o ente federado restitui o valor recebido irregularmente ao FNS.
6.	Adicionalmente, a unidade técnica entendeu também necessário incluir no rol de responsáveis as empresas EMM Mota & Cia Ltda. e COLMED - Distribuidora de Medicamentos Ltda. em razão dos pagamentos efetuados a essas empresas com os recursos para as ações de Atenção, sem a demonstração da efetiva entrega e recebimento de produtos pagos.
7.	Dessa forma, foram promovidas as citações do município (peça 70) , de Jairo Lisboa de Sousa, Coordenador de Finanças de 2/1/2009 a 2/8/2016 (peça 64) , de Júlio César Almeida Neto, Secretário Municipal de Finanças de 2/1/2009 a 2/8/2016 (peças 66, 93, 94, 95 e 96) , da EMM Mota & Cia Ltda. (peça 62) e da COLMED - Distribuidora de Medicamentos Ltda. Foram, ainda, realizadas a citação e a audiência de Manoel Francisco Monteles Neto, Secretário Municipal de Saúde de 10/8/2009 a 5/4/2012, e de Genário Alves Viana, Secretário Municipal de Saúde de 5/4/2012 a 2/5/2016.
8.	Jairo Lisboa de Sousa e Júlio César Almeida Neto apresentaram alegações de defesa. Os demais responsáveis mantiveram-se silentes em relação às comunicações processuais que lhes foram endereçadas. Assim, nos termos do art. 12, § 3º, da Lei nº 8.443/1992, devem ser considerados revéis, dando-se prosseguimentos aos autos.
9.	A análise realizada pela SecexTCE por meio da instrução à peça 119, transcrita no relatório parte desta deliberação, propôs a rejeição das defesas apresentadas. Ao mesmo tempo, tendo em vista a revelia do município frente à citação, a unidade técnica propôs que lhe fosse concedido, nos termos do art. 12, §§ 1º e 2º, da Lei 8.443/1992, c/c o art. 202, §§ 2º e 3º, do RITCU, novo e improrrogável prazo de quinze dias para o recolhimento da importância devida, atualizada monetariamente, sem a incidência de juros moratórios. Quanto aos demais responsáveis, propôs que, desde então, fossem julgadas irregulares suas contas, imputando-lhes os débitos constantes das citações, exceto quanto às empresas citadas, para as quais propôs correções nos valores dos débitos de suas responsabilidades.
10.	O Ministério Público junto ao TCU avalizou a proposta de encaminhamento formulada pela unidade técnica.
11.	Naquela ocasião, manifestei minha concordância quanto à concessão de novo prazo para que o município recolha o valor do débito que lhe foi imputado. 
12.	Conforme a análise então realizada pela SecexTCE com base nas informações constantes do relatório resultante da fiscalização do Dnasus, as informações incorretas apresentadas pelo município ao FNS (informações sobre disponibilidade de consultórios odontológicos que não existiam, de agentes de saúde que não estavam desempenhando suas atividades, e sobre a existência de equipe de saúde que se manteve incompleta por período superior ao máximo permitido pela legislação) constituiu fator preponderante para que aquele ente recebesse recursos a que não faria jus.
13.	Assim, conforme entendimento firmado por este Tribunal no subitem 9.3.4 do Acórdão 1072/2017-TCU-Plenário, cabe ao município ressarcir os cofres do FNS em relação aos recursos recebidos irregularmente.
14.	Deixei, entretanto, de acolher a proposta de julgar, naquela etapa processual, as contas dos demais responsáveis, diferindo esse julgamento para o momento de julgamento das contas do ente federado, de forma a evitar eventuais descompassos processuais.
15.	Foi proferido então o Acórdão 4462/2020-TCU-Primeira Câmara, de minha relatoria, por meio do qual foi fixado novo e improrrogável prazo de quinze dias para que o Município de Anapurus/MA comprovasse, perante o Tribunal, o recolhimento do débito de sua responsabilidade aos cofres do Fundo Nacional de Saúde, atualizado monetariamente. 
16.	Transcorrido o prazo fixado, o município não recolheu o valor do débito. Dessa forma, em nova manifestação por meio da instrução de mérito à peça 176, também transcrita em sua parte essencial no relatório integrante desta deliberação, aquela unidade técnica, com o aval do MP/TCU, propõe julgar irregulares as contas do município, imputando-lhe o débito de sua responsabilidade. Quanto aos demais responsáveis, foi mantida, em sua essência a proposta constante de sua instrução anterior.
17.	Acolho o encaminhamento formulado pela SecexTCE, cuja análise adoto como parte das minhas razões de decidir.
18.	Não tendo o ente federado aproveitado o novo prazo que lhe foi concedido por meio do Acórdão 4462/2020-TCU-Primeira Câmara para que recolhesse, sem a incidência de juros, o débito que lhe foi atribuído, resta julgar irregulares suas contas, com a respectiva imputação de débito.
19.	Quanto aos demais responsáveis chamados aos autos por meio das citações, melhor sorte não lhes socorre.
20.	Os responsáveis Manoel Francisco Monteles Neto, Secretário Municipal de Saúde (gestão 10/8/2009-5/4/2012) , Genário Alves Viana, Secretário Municipal de Saúde (gestão 5/4/2012-2/5/2016) , Júlio César Almeida Neto, Secretário Municipal de Finanças (gestão 2/1/2009-2/8/2016) e Jairo Lisboa de Sousa, Coordenador de Finanças (gestão 2/1/2009-2/8/2016) , foram citados em razão da falta de comprovação, por meio da devida documentação comprobatória das despesas realizadas, da aplicação dos recursos repassados para as Ações da Assistência Farmacêutica nos exercícios de 2010 a 2012. As empresas E.M.M. Mota e COLMED-Distribuidora de Medicamentos Ltda. foram responsabilizadas solidariamente em razão do recebimento dos recursos sem que houvesse a comprovação da efetiva entrega dos produtos adquiridos à Secretaria de Saúde e ao Hospital Municipal. 
21.	Além disso, os responsáveis Genário Alves Viana, Secretário Municipal de Saúde (gestão 5/4/2012-2/5/2016) , Júlio César Almeida Neto, Secretário Municipal de Finanças (gestão 2/1/2009-2/8/2016) e Jairo Lisboa de Sousa, Coordenador de Finanças (gestão 2/1/2009- 2/8/2016) foram citados pela falta de comprovação da aplicação dos recursos repassados para as Ações do Programa de Assistência Básica - PAB nos meses setembro e outubro de 2012.
22.	As alegações de defesa apresentadas por Júlio César Almeida Neto e Jairo Lisboa de Sousa, conforme a análise da SecexTCE, que, no meu entender, as refutou adequadamente, trazem argumentos que não se mostram capazes de afastar as irregularidades, uma vez que não se fazem acompanhar de documentos hábeis para comprovar o que é alegado. Os demais responsáveis se mantiveram silentes perante as suas citações. Dessa forma, deixaram escapar a oportunidade de trazer ao Tribunal qualquer elemento de defesa capaz de afastar as suas responsabilidades em relação às irregularidades que lhes foram imputadas.
23.	Deixo de acolher tão-somente a proposta de aplicação da multa prevista no art. 58, inciso II, da Lei 8.443/1992, em razão da revelia daqueles responsáveis em relação à audiência que lhes foi endereçada para que justificassem a prestação de informações indevidas acerca do número de equipes do Programa Saúde da Família ao Cadastro Nacional de Estabelecimentos de Saúde (CNES) , fazendo com que o município recebesse, de forma irregular, recursos repassados pelo Fundo Nacional de Saúde. Considero, neste sentido, que estes responsáveis já estão sendo apenados com a multa do art. 57 da Lei 8.443/1992, sendo que os débitos dos quais decorre esta última apenação são consequência do fato objeto das audiências.
24.	Nos termos do art. 16, § 3º, da LO/TCU, c/c o § 7º, do art. 209, do RI/TCU, deve ser enviada cópia da deliberação proferida nestes autos à Procuradoria da República no Estado do Maranhão para o ajuizamento das ações que considere cabíveis.
	Ante o exposto, manifesto-me por que o Tribunal aprove o acórdão que ora submeto à apreciação deste Colegiado.
TCU, Sala das Sessões Ministro Luciano Brandão Alves de Souza, em 30 de março de 2021.
AUGUSTO SHERMAN CAVALCANTI 
Relator